【裁判字號】    96,上,808
【裁判日期】    970304
【裁判案由】    拆屋還地等
【裁判全文】
臺灣高等法院民事判決                   96年度上字第808號
上  訴  人  甲○○
訴訟代理人  齊彥良律師
被上訴人    乙○○
訴訟代理人  秦玉坤律師
上列當事人間拆屋還地等事件，上訴人對於中華民國96年6 月22
日臺灣臺北地方法院95年度重訴字第654 號第一審判決提起上訴
，本院於97年2 月19日言詞辯論終結，判決如下：
    主  文
原判決關於命上訴人給付超過新台幣貳拾柒萬零玖佰伍拾玖元及
自民國95年5 月23日起至交還坐落台北市○○區○○段3 小段
464 地號土地之日止，按月給付新台幣肆仟肆佰貳拾元部分，及
該部分假執行之宣告，暨訴訟費用（確定部分除外）之裁判均廢
棄。
上廢棄部分，被上訴人在第一審之訴及其假執行之聲請均駁回。
其餘上訴駁回。
第一、二審訴訟費用（確定部分除外）由被上訴人負擔十分之一
，餘由上訴人負擔。
    事實及理由
一、被上訴人起訴主張：上訴人受贈與之門牌號碼台北市○○區
    ○○路333 巷6 弄1 號建物（下稱系爭房屋），無正當權源
    ，占用伊所有坐落台北市○○區○○段3 小段464 地號土地
    ，爰依民法第767 條所有物還返請求權、第179 條不當得利
    之法律關係，請求上訴人拆屋還地、返還相當租金之不當利
    得新台幣（下同）451,630 元及自95年5 月23日起至返還土
    地之日止，按月給付7,376 元。。
二、上訴人則以：系爭房屋建造於日據時代，占用系爭土地逾20
    年，依民法第769 條、第772 條規定，伊已因時效取得地上
    權；被上訴人對此占用事實未表示異議，應可認為默示同意
    伊租賃或使用系爭土地；惟被上訴人突然請求拆屋還地，顯
    屬權利濫用，其請求不當得利之計算標準亦偏高等語，資為
    抗辯。
三、原審對於上訴人之請求，判決上訴人應拆除系爭房屋，將占
    用系爭土地面積25平方公尺交還被上訴人；及應給付被上訴
    人361,486 元，暨自95年5 月23日起至交還上開土地之日止
    ，按月給付被上訴人5,894 元。上訴人不服，提起上訴，求
    為判決：(一)原判決不利於上訴人部分廢棄。(二)上開廢棄部分
    ，被上訴人在第一審之訴及假執行之聲請均駁回（駁回被上
    訴人其餘之訴部分，未據被上訴人聲明不服，已告確定）。
    被上訴人則聲明：上訴駁回。
四、兩造不爭執事項（見本院卷第63頁背面）：
  (一)坐落台北市○○區○○段3 小段464 地號土地，被上訴人於
    79年4 月27日因繼承登記為所有權人（見原審卷第6 頁土地
    登記謄本），而坐落該基地上如原判決附圖所示E 部分面積
    25平方公尺之門牌號碼台北市○○區○○路333 巷6 弄1 號
    係未辦理保存登記之建物，於57年9 月11日由訴外人葉清雨
    賣給訴外人洪雪，訴外人洪雪於70年7 月1 日再賣給上訴人
    之母黃程彩霞，黃程彩霞再贈與給上訴人。
  (二)占用事實及面積部分，經原法院至現場履勘屬實，製有勘驗
    筆錄，及台北市建成地政事務所複丈成果圖可憑。
五、兩造同意依民事訴訟法第270 條之1 第1 項第3 款規定，整
    理並協議簡化爭點（見本院卷第71頁背面）：(一)（本件）是
    否有權占有系爭土地？(二)被上訴人請求上訴人返還相當於租
    金之不當得利，應以系爭土地申報地價年息若干計算為合理
    ？茲分述如下：
  (一)（本件）是否有權占有系爭土地？
    上訴人抗辯其對系爭土地，有正當權源，惟為被上訴人所否
    認，則依舉證責任分配之原則，本件應由主張有權占用之上
    訴人負舉證責任。經查：
    (1)按土地占有人因時效而取得地上權登記請求權者，向該管
      地政機關聲請為地上權登記，如經地政機關受理，受訴法
      院固應就占有人是否具備取得地上權之要件，為實體上之
      裁判，惟此之向該管地政機關為地上權登記之聲請，限於
      土地所有人對占有人提起拆屋還地訴訟前為之，蓋因時效
      而取得地上權登記請求權者，不過有此請求權而已，在未
      登記為地上權人以前，仍不得據以對抗土地所有人而認其
      非無權占有（最高法院69年3 月4 日69年度第5次 民事庭
      會議決議、88年台上字第1729號判決意旨參照）。被上訴
      人抗辯占用系爭土地逾20年，已因時效取得地上權，惟訊
      以：「起訴前有無向地政機關申請登記為地上權人？」，
      答以：「沒有」（見本院卷第76頁），被上訴人既未於本
      件拆屋還地事件起訴前，向該管地政機關為地上權登記之
      聲請，依前揭說明，即使被上訴人得主張因時效取得地上
      權，不過有此請求權而已，在未登記為地上權人以前，仍
      不得據以對抗土地所有人。
    (2)上訴人再抗辯被上訴人對其占用土地未表示異議，應可認
      為默示同意上訴人租賃或使用系爭土地。惟查，被上訴人
      未表示異議，僅得認為係單純沈默，並無租賃或使用借貸
      之合意存在，上訴人未舉證證明被上訴人確有同意之行為
      前，尚難以被上訴人單純之沈默，逕認上訴人占有使用系
      爭土地即具有租賃或使用借貸之正當權源，所辯不足採信
      。
    (3)次按房屋稅籍及繳稅證明僅係國家稅捐機關為便利稅賦管
      理所核發用以核課房屋稅之文書，除能證明房屋稅納稅義
      務人有使用系爭房屋、繳納房屋稅外，實質上無法證明課
      稅標的就坐落基地之私人土地，有何私法上之正當權源。
      是以，上訴人抗辯依法繳交房屋稅賦，得有權占用系爭土
      地云云，非可採信。
    (4)權利之行使，不得違反公共利益，或以損害他人為主要目
      的。行使權利，履行義務，應依誠實及信用方法，民法第
      148 條定有明文。且權利之行使，是否以損害他人為主要
      目的，應就權利人因權利行使所能取得之利益，與他人及
      國家社會因其權利行使所受之損失，比較衡量以定之。倘
      其權利之行使，自己所得利益極少而他人及國家社會所受
      之損失甚大者，非不得視為以損害他人為主要目的，此乃
      權利社會化之基本內涵所必然之解釋（最高法院71年台上
      字第737 號判例意旨參照）。是權利濫用者，須兼備主觀
      上專以損害他人為主要目的及客觀上因權利行使取得利益
      與他人所受損害不相當，實質上違反權利之社會性，因而
      不能認係正當行使權利之行為，亦即行使權利因逾越權利
      之本質及經濟目的，或逾越社會觀念所允許之界限，始成
      為權利之濫用。如當事人行使權利，雖足使他人喪失利益
      ，而茍非以損害他人為主要目的，即不在該條所定範圍之
      內（最高法院45年台上字第105 號判例意旨參照）。上訴
      人再抗辯被上訴人對其占用土地事，未曾表示異議，突然
      訴請拆屋還地，顯係權利濫用云云。經查，系爭土地面積
      840 平方公尺，上訴人使用25平方公尺，約占全部土地百
      分之三，但已使被上訴人無法完整利用系爭土地，被上訴
      人行使土地返還請求權，雖足使上訴人喪失使用系爭建物
      之不當利益，但可讓系爭土地獲得充分利用，避免土地因
      不完整而開發困難；且系爭房屋係低樓層之老舊建物，有
      照片可證（見原審卷第109 、110 頁、本院卷第68、69頁
      ），無法使系爭土地之價值充分發揮。衡以被上訴人訴請
      上訴人拆屋還地，僅係使無權占用之上訴人不能繼續使用
      系爭土地，而土地收回後，有助於被上訴人對系爭土地為
      整體之開發與利用，其所得收益之範圍更為廣泛，國家社
      會亦不因此受有損害，則被上訴人行使所有物返還請求權
      ，未逾越該權利之本質及經濟目的，應無權利濫用情形。
    (5)綜上，上訴人未能證明其有合法占有使用系爭土地之正當
      權源，則被上訴人本於所有權權能，依民法第767 條規定
      ，請求上訴人拆屋還地，即屬有據，應予准許，
  (二)被上訴人依不當得利之法則請求上訴人返還相當於租金之不
    當得利，應以系爭土地申報地價年息若干計算為合理？
    (1)按「無法律上之原因而受利益，致他人受損害者，應返還
      其利益。雖有法律上之原因，而其後已不存在者，亦同。
      」，民法第179 條定有明文。又依不當得利之法則請求返
      還不當得利，以無法律上之原因而受利益，致他人受有損
      害為其要件，故其得請求返還之範圍，應以對方所受之利
      益為度，非以請求人所受損害若干為準，無權占有他人土
      地，可能獲得相當於租金之利益為社會通常之觀念（最高
      法院61年台上字第1695號判例意旨參照）。本件上訴人無
      正當使用權源，占用系爭土地25平方公尺，自屬無法律上
      原因而受利益，被上訴人因而受有無法使用系爭土地25平
      方公尺之損害，是被上訴人依不當得利之法律關係，請求
      上訴人返還自95年5 月23日起訴之日，有起訴狀收文戳可
      憑（見原審卷第1 頁），往前推算5 年即90年5 月23日起
      至95年5 月22日止，及自95年5 月23日起按月計算相當於
      系爭土地租金之利益，亦屬有據。
    (2)復按城市地方土地之租金以不超過其申報地價年息百分之
      10為限，亦為土地法第105 條、第97條第1 項所明定。又
      土地法施行法第25條規定，土地法第97條第1 項所謂土地
      價額依法定地價，又土地法第148 條規定，土地所有權人
      依本法所申報之地價，為法定地價，則土地法第97條第1
      項所謂土地申報價額即指該土地之申報地價而言。經查，
      系爭土地於89年7 月申報地價每平方公尺為36,835元，93
      年1 月為35,362.4元，有土地登記謄本、地價謄本可稽（
      見原審卷第6 頁、第87頁），系爭建物雖鄰近學校、生活
      機能尚稱便利，惟地處狹窄巷道，面積僅為25平方公尺，
      其利用價值及經濟效益有限等情，有上訴人、被上訴人提
      出之現場照片為證（見原審卷第109、110頁、本院卷第68
      、69頁），本院認上訴人所受利益，以按土地申報價額年
      息6%計算為當。上訴人自90年5 月23日起至92年12月31日
      止之31月9 日，享有相當於租金之利益為144,105元〔
      36835×25×6%×1/12×（31＋9/30）＝144105，元以下
      四捨五入，下同）；自93年1月1日起至95年5月22日止28
      月22日之利益為126,854 元〔35362.4×25×6﹪×1/12×
      （28＋22/30）＝126854），合計為270,959 元（144105
      ＋126854＝270959）。另自95年5 月23日起至拆屋還地日
      止，每月為4420元（35362.4×25×6﹪×1/12＝4420）。
六、綜上所述，被上訴人依民法第767 條規定，請求上訴人拆除
    系爭建物，洵屬有據，應予准許。另被上訴人依不當得利之
    法律關係，請求上訴人給付270,959 元及自95年5 月23日起
    至交還上開土地之日止，按月給付4,420 元之範圍內，為有
    理由，應予准許；逾此所為請求，為無理由，應予駁回。原
    審就超過上開應准許部分，為上訴人敗訴之判決，尚有違誤
    ，上訴意旨指摘原判決關於此部分為不當，為有理由，應由
    本院將此部分廢棄，改判如主文第2 項所示。至於上開應准
    許部分，原審判命上訴人給付，並依兩造之聲請，分別酌定
    相當金額宣告准為假執行及免為假執行，於法並無不合，上
    訴意旨指摘原判決不當，核無理由，應予駁回。
七、本件事證已臻明確，兩造其餘攻擊、防禦方法及未經援用之
    證據，經本院審酌後認對判決結果不生影響，爰不一一論列
    ，附此敘明。
八、據上論結，本件上訴為一部有理由，一部無理由，依民事訴
    訟法第449 條第1 項、第450 條、第79條，判決如主文。
中    華    民    國    97    年    3     月    4     日
                    民事第十五庭
                        審判長法  官  林恩山
                              法  官  黃國忠
                              法  官  陳雅玲
正本係照原本作成。
如不服本判決，應於收受送達後20日內向本院提出上訴書狀，其
未表明上訴理由者，應於提出上訴後20日內向本院補提理由書狀
（均須按他造當事人之人數附繕本）上訴時應提出委任律師或具
有律師資格之人之委任狀；委任有律師資格者，另應附具律師資
格證書及釋明委任人與受任人有民事訴訟法第466條之1第1項但
書或第2項（詳附註）所定關係之釋明文書影本。
中    華    民    國    97    年    3     月    4     日
                              書記官  葉國乾
附註：
民事訴訟法第466條之1（第1項、第2項）：
對於第二審判決上訴，上訴人應委任律師為訴訟代理人。但上訴
人或其他法定代理人具有律師資格者，不在此限。
上訴人之配偶、三親等內之血親、二親等內之姻親，或上訴人為
法人、中央或地方機關時，其所屬專任人員具有律師資格並經法
院認為適當者，亦得為第三審訴訟代理人。


司法院資訊處製作；財團法人民間司法改革基金會備份。
